臺灣高等法院刑事判決
111年度上訴字第1654號
上　訴　人　
即　被　告　陳致豪　
　　　　　　　　　　
　　　　　　　　　　
　　　　　　　　　　
上列上訴人即被告因違反洗錢防制法等案件，不服臺灣新竹地方
法院110年度金訴字第67號，中華民國111年1月26日第一審判決
（起訴案號：臺灣新竹地方檢察署110年度偵字第133號；移送併
辦案號:臺灣新竹地方檢察署110年度偵字第1927、1983號），提
起上訴，本院判決如下：
    主  文
原判決撤銷。
陳致豪幫助犯洗錢防制法第十四條第一項之洗錢罪，處有期徒刑
肆月，併科罰金新臺幣壹萬元，罰金如易服勞役，以新臺幣壹仟
元折算壹日。
    事  實
一、陳致豪明知金融機構帳戶係個人理財之重要工具，為攸關個
    人財產、信用之表徵，若將金融帳戶相關物件提供予不法集
    團成員，將可能遭不法集團作為詐欺被害人並指示被害人匯
    入款項之用，再將該犯罪所得提取轉出，製造金流斷點，以
    掩飾犯罪所得真正去向而逃避檢警之追緝，竟仍基於縱使帳
    戶被用以收受詐欺贓款、製造金流斷點，亦不違背其本意之
    幫助詐欺取財與幫助洗錢之不確定故意，於民國109年9月18
    日某時，前往位在新竹縣竹北市縣政九路80號之統一超商府
    樂門市，將其中國信託商業銀行帳號000-000000000000號帳
    戶（下稱中信銀帳戶）、台北富邦商業銀行帳號0000000000
    0000號帳戶(下稱台北富邦帳戶)及臺灣中小企業銀行帳號00
    000000000號帳戶（下稱臺企銀帳戶）之金融卡，寄送予真
    實姓名年籍不詳、自稱「陳會計師」之成年人，並以LINE通
    訊軟體提供金融卡密碼，容任該人及所屬詐欺集團成年成員
    使用該帳戶。嗣詐欺集團成年成員取得上開帳戶之金融卡、
    密碼後，即推由不詳之詐欺集團成年成員，以如附表各編號
    所示方式，對張書銘、周佳鈺、劉玉珠、連宥嘉施以詐術，
    致其等陷於錯誤，而依對方指示，分別於如附表各編號所示
    時間，匯出如附表各編號所示金額之款項至被告上開帳戶，
    以此方式取得詐欺贓款並製造金流斷點。　　
二、案經張書銘、周佳鈺訴由新竹縣政府警察局竹東分局、劉玉
    珠訴由高雄市政府警察局鼓山分局、連宥嘉訴由新竹縣政府
    警察局新湖分局報告臺灣新竹地方檢察署檢察官偵查起訴暨
    移送併辦。
    理  由
壹、證據能力：
    按被告以外之人於審判外之言詞或書面陳述，除法律有規定
    者外，不得作為證據，刑事訴訟法第159條第1項固定有明文
    。惟被告以外之人於審判外之陳述，雖不符同法第159條之1
    至第159條之4之規定，而經當事人於審判程序同意作為證據
    ，法院審酌該言詞陳述或書面陳述作成時之情況，認為適當
    者，亦得為證據；當事人、代理人或辯護人於法院調查證據
    時，知有第159條第1項不得為證據之情形，而未於言詞辯論
    終結前聲明異議者，視為有前項之同意。同法第159條之5亦
    有明文規定。查本判決以下所引用供述證據之證據能力，檢
    察官、上訴人即被告陳致豪（下稱被告）於本院均表示同亦
    有證據能力（本院卷第78至81頁），經本院審酌各該陳述作
    成時之情況，核無違法不當情事，因而認為適當，均有證據
    能力；另非供述證據部分，並無證據證明係公務員違背法定
    程序所取得，亦無顯有不可信之情況，並經本院於審理期日
    為合法調查，自均得作為本判決之證據。
貳、認定犯罪事實所憑之證據及理由：
一、訊據被告矢口否認上開犯行，辯稱：伊是為整合卡債而辦理
    貸款，聽信自稱台新銀行「楊專員」之人以LINE通訊軟體之
    指示，將本案帳戶之金融卡及密碼，以超商寄件的方式寄給
    一位「陳會計師」，不知對方是詐欺集團成員云云。
二、經查：
  ㈠就告訴人張書銘、周佳鈺、劉玉珠、連宥嘉因受詐欺集團成
    員實施如附表各編號所示之詐術，因而陷於錯誤，匯款如附
    表各編號所示金額至被告上開帳戶，該等款項為詐欺集團成
    員提領一空等情，業據告訴人張書銘、周佳鈺、劉玉珠、連
    宥嘉於警詢時指述明確（偵字第133號卷第10至12、20至25
    ，偵字第1927號卷第13、20至21頁），復有告訴人周佳鈺之
    桃園市政府警察局平鎮分局平鎮派出所受理各類案件紀錄表
    、受理刑事案件報案三聯單、內政部警政署反詐騙諮詢專線
    紀錄表、金融機構聯防機制通報單、匯款交易明細查詢截圖
    ；告訴人張書銘之臺北市政府警察局文山第二分局興隆派出
    所陳報單、受理各類案件紀錄表、內政部警政署反詐騙諮詢
    專線紀錄表、受理詐騙帳戶通報警示簡便格式表、兆豐國際
    商業銀行大安分行新台幣存摺類存款存摺封面、手機通聯記
    錄截圖、交易明細、遭詐騙匯款一覽表；告訴人劉玉珠之高
    雄市政府警察局林園分局大寮分駐所陳報單、內政部警政署
    反詐騙諮詢專線紀錄表、受理各類案件紀錄表、受理詐騙帳
    戶通報警示簡便格式表、金融機構聯防機制通報單、受理刑
    事案件報案三聯單；告訴人連宥嘉之內政部警政署反詐騙諮
    詢專線紀錄表、新北市政府警察局中和分局秀山派出所受理
    詐騙帳戶通報警示簡便格式表、金融機構聯防機制通報單、
    受理刑事案件報案三聯單、受理各類案件紀錄表、匯款交易
    明細表等件在卷足憑（偵字第133號卷第12至19、27至36頁
    ，偵字第1927號卷第12至18、23至31頁）。又被告提供之中
    信銀帳戶、台北富邦帳戶及臺企銀帳戶，確有如附表所示各
    告訴人之款項匯入，此有中信銀帳戶客戶基本資料、存款交
    易明細暨自動化交易LOG資料、交易明細、台北富邦帳戶基
    本資料及交易明細、臺企銀帳戶基本資料及交易明細、台北
    富邦帳戶、中信銀帳戶、臺企銀帳戶存摺封面及內頁明細等
    件附卷可佐（偵字第133號卷第45至47頁，偵字第1927號卷
    第8至11頁，偵字第1983號卷第36至38、118至126頁）。可
    見詐欺集團成員為隱匿資金實際取得人之身分，以作為詐欺
    犯罪之不法用途，而將被告所提供之上開中信銀、台北富邦
    、臺企銀等帳戶進而置於詐欺集團之實力支配下，以利取得
    詐得款項、製造金流斷點。此部分事實，先堪認定。
　㈡就被告提供上開中信銀帳戶、台北富邦帳戶、臺企銀帳戶予
    真實姓名年籍均不詳之人，並以通訊軟體LINE傳送密碼部分
    ，亦有卷附被告與詐騙集團成員間通訊軟體LINE之對話紀錄
    、被告之通訊軟體LINE翻拍照片等件可憑（偵字第133號卷
    第6至8頁，偵字第1983卷第51至52、105至117頁）。觀之被
    告與暱稱「Alex Chen」、「楊專員」、「Clyde 李」等人
    之通訊軟體LINE對話紀錄內容，僅提及聯繫被告交付上開銀
    行帳戶，及楊專員稱：「會計師可能在忙」、「你再留言給
    會計師」等語，並無提及有關貸款金額、辦理流程等事項，
    則被告所稱為申辦貸款而交付金融卡之說，實非無疑。加以
    被告於本院準備程序時自承，伊不知道提供對象之真實姓名
    ，收件人是依對方指示寫一個助理的名字，不知道對方的辦
    公室或事務所地點，亦不知道所謂台新銀行「楊專員」是在
    哪一個分行任職等語（本院卷第78頁），衡諸金融機構之消
    費借貸交易實務上，徵信所需提供審核之資料，包括工作或
    收入證明、擔保品資料等，顯不包括金融帳戶之提款卡，加
    以被告對於對方之姓名職稱一無所知，此貸款過程已與一般
    銀行實務不符，足見被告所辯為了整合卡債、申辦貸款云云
    始與「楊專員」聯繫之說法，並非可信。
　㈢雖被告辯稱不知對方為詐欺集團成員云云，然被告已於原審
    供承：伊並不清楚銀行評估貸款、會計師如何作帳的實際作
    法，伊是在不清楚對方會做什麼的情況下，就同意對方拿伊
    的銀行帳戶去美化報表、貸款，伊本來有拒絕對方，但對方
    說這樣做，貸款過的機率很高，所以伊就試試看等語（原審
    金訴卷第225至226頁），且被告具大學畢業之學歷，並從事
    監工之工作（原審金訴卷第227頁），為具相當智識及社會
    經驗之成年人，當知金融帳戶攸關個人信用，向銀行申辦金
    融帳戶亦極為簡便，無端容任他人使用自己金融帳戶從事金
    融活動，可能遭人以該帳戶隱匿資金實際取得人之身分，作
    為詐欺犯罪之不法用途，卻將上開銀行帳戶之金融卡及密碼
    交付不詳之人，任由其無法掌握實際使用情形之人使用，足
    認被告對於該帳戶將作為他人詐欺犯罪工具之情，乃可得預
    見並不違背其本意，而具有容任他人使用該金融帳戶以遂行
    詐騙犯行之意思，主觀上有幫助詐欺取財之不確定故意；且
    被告能預見對方有意隱匿真實身分使用他人金融帳戶，極可
    能用於從事隱匿金流之洗錢等不法行為，卻仍任由不詳身份
    之人使用該帳戶，可見被告對於幫助洗錢之犯行亦已有所預
    見而不違其本意，而具幫助洗錢之不確定故意甚明。被告此
    節所辯，無非卸責之詞，無足採信。
三、從而，被告上開幫助詐欺、幫助洗錢之犯行，事證已臻明確
    ，堪予認定，應依法論科。　　
參、論罪：
一、按最高法院刑事大法庭109年12月16日108年度台上大字第31
    01號裁定見解，提供金融帳戶之行為人主觀上認識該帳戶可
    能作為對方收受、提領特定犯罪所得使用，對方提領後會產
    生遮斷金流以逃避國家追訴、處罰之效果，仍基於幫助之犯
    意，提供該帳戶之金融卡及密碼，以利洗錢之實行，應論以
    一般洗錢罪之幫助犯。
二、本案被告將其上開帳戶之金融卡及密碼等資料容任真實姓名
    年籍不詳之人及該人所屬詐欺集團成員使用，使該人及其成
    年同夥得共同基於詐欺取財之犯意聯絡，向如附表所示告訴
    人實施詐術，致其等陷於錯誤，匯款至被告提供之上開帳戶
    ，而為詐欺取財犯行，被告主觀上可預見其所提供之帳戶可
    能作為對方犯詐欺罪而收受、取得特定犯罪所得使用，並因
    此遮斷金流而逃避追緝，是核被告所為，係犯刑法第30條第
    1項前段、第339條第1項之幫助詐欺取財罪（無證據證明被
    告主觀上對於加重詐欺要件有所認識），及刑法第30條第1
    項前段、洗錢防制法第14條第1項之幫助洗錢罪。被告以單
    一提供金融帳戶之幫助行為，幫助他人詐取如附表所示告訴
    人等之財物，而觸犯上開幫助詐欺取財罪及幫助洗錢罪，屬
    想像競合犯，應從一重論以幫助洗錢罪。又被告幫助他人實
    行詐欺取財及洗錢之犯罪行為，為幫助犯，應依刑法第30條
    第2項之規定減輕其刑。
三、累犯不予加重其刑之說明：
　　被告前因公共危險案件，經臺灣新竹地方法院以106年度竹
    北交簡字第638號判決處有期徒刑3月確定，於107年5月17日
    易科罰金執行完畢等情，有本院被告前案紀錄表在卷可稽（
    本院卷第63至64頁）。被告於上開有期徒刑執行完畢後，5
    年內再犯本案之罪，固符合刑法第47條第1項所定累犯之要
    件。本院審酌司法院大法官釋字第775號解釋意旨，被告前
    案犯行之罪質，與本案情節明顯不同，所侵害法益亦有差別
    ，尚無對刑罰反應力薄弱或惡性較重之狀況，爰不予加重其
    刑。　　　
肆、原判決撤銷之理由:
一、原審以被告犯罪事證明確，而予論罪科刑，固非無見。惟被
    告提供金融帳戶資料予真實姓名年籍不詳之人，進而容任詐
    欺集團成員將該帳戶用於取得詐欺被害人款項、製造金流斷
    點，所為除構成幫助詐欺取財罪外，尚構成幫助洗錢罪，已
    如前述，原審僅論以幫助詐欺取財罪，且就起訴書所載幫助
    洗錢罪部分未予不另為無罪諭知，均有未合。被告上訴矢口
    否認犯行，乃非有據，業經本院指駁如前，原判決既有上開
    可議之處，應由本院予以撤銷改判。又原判決係因適用法條
    不當而經本院撤銷，自無不利益變更禁止原則之適用，附此
    敘明。
二、爰審酌被告提供金融帳戶予真實年籍姓名不詳之人，而幫助
    詐欺、洗錢之犯罪動機、目的、手段，危害國內金融交易秩
    序，造成如附表所示告訴人之財產損失等犯罪所生危害程度
    ，暨被告犯罪後態度，與其素行、智識程度、家庭生活經濟
    狀況等一切情狀，予以量處如主文第2項所示之刑，並就併
    科罰金部分，諭知如易服勞役，以1,000元折算1日之折算標
    準。　　
伍、不予宣告沒收之說明：
　　依本案卷內資料，並無證據證明被告有因提供系爭帳戶資料
    而獲有報酬，或分得如附表所示告訴人受詐騙所交付之款項
    ，是被告並未實際獲有犯罪所得，自無庸為沒收之宣告，併
    此說明。
據上論斷，應依刑事訴訟法第369條第1項前段、第364條、第299
條第1項前段，判決如主文。
本案經檢察官劉晏如提起公訴，被告上訴，經檢察官郭靜文到庭
執行職務。
中　　華　　民　　國　　111 　年　　8 　　月　　23　　日
                  刑事第二十二庭審判長法　官  王美玲
                                      法　官  陳銘壎
                                      法　官  汪怡君
以上正本證明與原本無異。
如不服本判決，應於收受送達後20日內向本院提出上訴書狀，其
未敘述上訴之理由者並得於提起上訴後20日內向本院補提理由書
（均須按他造當事人之人數附繕本）「切勿逕送上級法院」。
                                      書記官  高妤瑄
中　　華　　民　　國　　111 　年　　8 　　月　　23　　日
附錄本案論罪科刑法條全文：
中華民國刑法第30條
（幫助犯及其處罰）
幫助他人實行犯罪行為者，為幫助犯。雖他人不知幫助之情者，
亦同。
幫助犯之處罰，得按正犯之刑減輕之。
洗錢防制法第14條
有第二條各款所列洗錢行為者，處7年以下有期徒刑，併科新臺
幣5百萬元以下罰金。
前項之未遂犯罰之。
前二項情形，不得科以超過其特定犯罪所定最重本刑之刑。
中華民國刑法第339條
（普通詐欺罪）
意圖為自己或第三人不法之所有，以詐術使人將本人或第三人之
物交付者，處5年以下有期徒刑、拘役或科或併科50萬元以下罰
金。
以前項方法得財產上不法之利益或使第三人得之者，亦同。
前二項之未遂犯罰之。
附表
編號 告訴人 詐騙方式 1 張書銘 109年9月19日13時45分許，詐欺集團成員自稱486團購網及國泰世華銀行客服人員，打電話向告訴人佯稱：因先前購物款項有重複扣款，需依指示操作刪除設定云云，致告訴人陷於錯誤，於109年9月19日15時16分許，匯款99,987元至被告中信銀帳戶。 2 周佳鈺 109年9月19日15時39分許，詐欺集團成員自稱早安健康嚴選商城之客服，打電話向告訴人佯稱：因設定錯誤要解除設定，須依指示操作云云，致告訴人陷於錯誤，於109年9月19日16時25分許、匯款6,123元，於同日16時27分許、匯款2,123元至被告中信銀帳戶。 3 劉玉珠  109年9月19日15時許，詐欺集團成員自稱MOMO購物網及國泰世華銀行客服人員身分，打電話向告訴人佯稱：告訴人先前網路購物數量有異，因作業疏失造成加訂數量，若銷帳扣款設定，須依指示操作云云，致告訴人陷於錯誤，於109年9月19日16時37分許，匯款29,123元至被告臺企銀帳戶。 4 連宥嘉 109年9月19日16時49分許，詐欺集團成員自稱MOMO購物網及永豐銀行客服人員，打電話向告訴人佯稱：告訴人先前網路購物數量有異，因作業疏失造成加訂數量，若銷帳扣款設定，須依指示操作云云，致告訴人陷於錯誤而於109年9月19日18時2分許，匯款43,123元至被告台北富邦銀行帳戶。